---
title: "Relations entre morphologie et stratégies de nage chez les poissons des Grands Lacs"
author: "Amal Abarou, Ide Tchuileng, Christelle Baseka"
format:
  html:
    toc: true
  pdf:
    documentclass: report
    toc: true
editor: visual
lang: fr
bibliography: references.bib
---

<!--# Un rapport est différent d'un carnet de notes. Il ne s'agit donc pas de faire du copier-coller d'un document vers l'autre. Un rapport de synthèse doit être compréhensible sans devoir lire le carnet de notes. Le rapport de synthèse doit être  rédigé avec un style et une présentation adéquats. -->

```{r configuration}
# Configuration de l'environnement
SciViews::R("model","infer", lang = "fr")
# Importation des données
Fish_data <- read.csv("data/Fish_data.csv", header = TRUE, sep = ",")
#nouvelle variable binaire
Fish_data$Comportement_banc_bin <- ifelse(Fish_data$Comportement_banc == "schooling", 1, 0)
```

## Introduction

<!--% Rédigez l'introduction de ce rapport en 5-6 phrases.-->

La morphologie des poissons constitue un déterminant majeur de leur écologie de déplacement, influençant la performance de nage, l’efficacité énergétique, les interactions sociales ainsi que la capacité à franchir des obstacles physiques tels que des rapides ou des passes à poissons [@webb1984]. Les traits morphologiques tels que la forme du corps, la profondeur relative, le rapport d’aspect de la nageoire caudale ou encore la taille des nageoires pectorales sont directement associés aux stratégies de nage, qu’elles soient axées sur la vitesse, l’endurance, la manoeuvrabilité ou la stabilité dans la colonne d’eau [@fulton2005]. De même, certains traits comportementaux, tels que la tendance à former des bancs, constituent des réponses écologiques façonnées par le régime hydrodynamique, la prédation ou les modes d’alimentation[@hoare2000].

Dans ce contexte, la base de données FishPass Sortable Attribute Database [@benoit2023] constitue une ressource pertinente, regroupant des informations morphologiques, physiologiques, comportementales et phénologiques pour un large ensemble d’espèces des Grands Lacs. Elle permet notamment d’analyser les facteurs influençant la capacité des poissons à se déplacer et à franchir des aménagements anthropiques.

## But

<!--% Rédigez le but de ce rapport en 2 phrases.-->

Cette étude vise à déterminer si certains profils morphologiques sont associés à des stratégies de déplacement collectives ou individuelles. Plus précisément, nous examinons comment les traits morphologiques influencent la position verticale dans la colonne d’eau et la tendance à former des bancs, afin de mieux comprendre les mécanismes sous-jacents à l’adaptation écologique et de guider l’aménagement de dispositifs favorisant la migration des poissons dans les systèmes fluviaux aménagés.

## Matériel et méthodes

<!--% Cette section doit comprendre deux parties. La première partie doit expliciter les données employées et la seconde traiter des analyses réalisées et des logiciels employés.-->

### **Matériel :**

Le jeu de données utilisé provient de la base FishPass Sortable Attribute Database [@benoit2023], qui regroupe des informations morphologiques, physiologiques, comportementales et phénologiques pour les poissons des Grands Lacs.\
Pour ce projet, les fichiers **FishPass_Morphology_Database.csv** et **FishPass_Behaviour_Database.csv** ont été exploités.

La base combinée couvre 220 espèces, réparties sur 21 ordres taxonomiques et comprenant 21 variables biologiques. Afin d’étudier le lien entre morphologie et stratégies de nage, un sous-ensemble pertinent de variables morphologiques et comportementales a été sélectionné.

#### Variables quantitatives retenues (8) :

-   Longueur maximale (cm) : taille maximale observée de l’espèce.

-   Profondeur du corps (% TL) : rapport entre la profondeur maximale et la longueur totale du corps.

-   Rapport d’aspect : indicateur de la forme et de la performance de la nageoire caudale.

-   Étroitesse du pédoncule caudal : finesse de la jonction entre le corps et la nageoire caudale.

-   Position verticale de la nageoire pectorale

-   Taille de la nageoire pectorale

-   Position verticale de l’oeil

-   Taille de l’oeil (% HL) : diamètre de l’œil rapporté à la longueur de la tête.

#### Variables qualitatives retenues (4) :

-   Ordre : classification taxonomique de l’espèce.

-   Forme du corps : fusiform, elongated et short/deep.

-   Comportement de banc : schooling et non-schooling.

-   Position verticale dans la colonne d'eau : benthopelagic, dermesal et pelagic

### Méthodes

-   **Fusion des données** : Les bases Morphology et Behaviour ont été combinées par espèce en utilisant les clés: `Order`, `Family`, `Genus`, `Scientific.Name` et `Common.Name`.

-   **Nettoyage** : renommage des colonnes en français, conversion des variables numériques, suppression des lignes avec valeurs manquantes, conversion en `factor` pour les variables qualitatives et ajout de labels et unités.

-   **Filtrage des ordres** : afin d’assurer une représentativité statistique suffisante, seuls les ordres présentant un effectif ≥ 10 individus ont été conservés. Les ordres retenus pour les analyses sont *Cypriniformes, Perciformes et Salmoniformes.* Les autres ordres ont été exclus pour éviter les biais liés aux faibles tailles d’échantillon.

    **Traitement des données :**

    **Logiciel :** Les analyses statistiques sont réalisées dans `r R.version.string` et plus précisément avec `{tidyverse}` version `r packageVersion("tidyverse")`, `{tabularise}` version `r packageVersion("tabularise")` et `{labelled}` version `r packageVersion("labelled")` sous `r osVersion`. Le seuil α est fixé à 5 %.

## Résultats

<!--% Présentez les deux modèles les plus pertinents que vous avez sélectionnés. Structurez la section en deux parties avec deux titres de niveau trois.-->

### **Relation entre la longueur maximale et la taille relative de l’œil (modèle linéaire polynomial):**

Un modèle polynomial d’ordre deux a été ajusté pour décrire la relation entre la taille maximale du poisson (Longueur_max) et la taille relative de l’oeil (Taille_oeil).

```{r modele 1}
Poly1_lm <- lm(data = Fish_data, Longueur_max ~ Taille_oeil + I(Taille_oeil^2))
summary_(Poly1_lm) |> tabularise()
```

Le modèle s’ajuste de manière satisfaisante aux données morphologiques. Les coefficients des deux termes sont significativement différents de zéro au seuil de 5 %, indiquant une relation non linéaire entre les deux variables. Le coefficient de détermination (R² ajusté = 0,536) montre qu’un peu plus de la moitié de la variation de la taille relative de l’oeil est expliquée par la longueur maximale du poisson.

```{r residus modele1}
#Le graphique du modèle (Fig. X)
chart(Poly1_lm)
#Analyse des résidus (Fig. Y)
chart$residuals(Poly1_lm)
```

Le graphique du modèle (Fig. X) montre que les espèces de petite taille possèdent des yeux proportionnellement plus grands, tandis que les espèces plus grandes présentent des valeurs plus faibles. Cette tendance est cohérente avec les lois allométriques habituellement observées chez les poissons.

L’analyse des résidus (Fig. Y) révèle une distribution globalement conforme à la normalité, malgré une légère hétéroscédasticité pour les grandes longueurs et quelques points influents, ce qui demeure acceptable pour ce type de données biologiques.

### **Déterminants morphologiques du comportement de banc (GLM binomial):**

Un modèle linéaire généralisé de type logistique a été ajusté afin d’évaluer l’effet de deux variables morphologiques sur la probabilité pour une espèce de présenter un comportement de banc (*Comportement_banc_bin*).

```{r modele 2}
Fish_glm1 <- glm(data = Fish_data, Comportement_banc_bin ~ Rapport_aspect + Position_oeil_vertical, family = binomial)
summary_(Fish_glm1) |> tabularise()
```

Les résultats montrent que le rapport d’aspect et la position verticale de l’oeil sont tous deux significativement associés au comportement grégaire (p \< 0,05). Le rapport d’aspect présente un effet positif, indiquant que les poissons de forme plus élancée ont une probabilité accrue d’adopter un comportement de banc. À l’inverse, la position verticale de l’œil montre un effet négatif marqué, suggérant que les espèces dont l’œil est situé plus haut ont davantage tendance à un comportement non grégaire.

```{r graphique modele 2}
chart(data = Fish_data, Comportement_banc_bin ~ Rapport_aspect %col=% Position_oeil_vertical ) +
  geom_point(size = 3, alpha = 0.7) +
  scale_color_viridis_c() +
  geom_smooth(
    method = "glm",
    method.args = list(family = binomial),
    formula = y ~ x,
    se = TRUE,
    color = "green",
    linewidth = 1.2
  ) +
  labs(
    x = "Rapport d'aspect",
    y = "Comportement de banc (0 = non, 1 = oui)",
    color = "Position oeil vertical",
    title = "Modèle logistique : effet du rapport d'aspect et de la position de l'oeil"
  )
```

Le graphique de diagnostic confirme l’absence d’écarts majeurs entre les valeurs observées et prédites. Ce modèle met ainsi en évidence un lien fonctionnel entre la morphologie et l’écologie comportementale, reliant des caractéristiques de forme à des stratégies sociales chez les poissons.

## Discussion et Conclusion

<!--% En tenant compte du but de votre carnet de notes et de vos résultats, discutez de résultats et proposez des conclusions à votre analyse en 5 à 10 phrases. -->

Les résultats obtenus confirment que certains traits morphologiques jouent un rôle important dans les stratégies de déplacement et de comportement des poissons. La relation non linéaire observée entre la longueur maximale et la taille relative de l’œil suit une logique allométrique bien documentée : les petites espèces investissent proportionnellement plus dans la vision, ce qui peut être lié à la prédation ou à la recherche de nourriture [@webb1984]. Le modèle polynomial utilisé explique une part substantielle de la variation, même si une certaine dispersion résiduelle montre que d’autres facteurs écologiques interviennent probablement.

les petites espèces investissent proportionnellement plus dans la vision, ce qui peut être lié à la prédation ou à la recherche de nourriture

Concernant le comportement de banc, le modèle logistique met clairement en évidence l’influence combinée du rapport d’aspect et de la position verticale de l’œil. Les poissons au corps plus élancé ont davantage tendance à se regrouper, ce qui peut s’expliquer par une meilleure efficacité hydrodynamique en formation serrée [@hoare2000]. À l’inverse, une position oculaire plus haute semble associée à un mode de vie moins grégaire, peut-être lié à une vigilance accrue ou à une écologie plus solitaire[@hoare2000].

Dans l’ensemble, ces modèles montrent que la morphologie n’est pas seulement un reflet de l’évolution, mais aussi une clé pour comprendre les comportements observés dans les milieux aquatiques. Même si les analyses restent limitées par les variables disponibles et les différences d’effectifs entre ordres, elles mettent en lumière des tendances cohérentes avec la littérature. En conclusion, la morphologie apparaît comme un bon prédicteur de certaines stratégies de nage, et ces résultats peuvent contribuer à mieux anticiper la capacité des espèces à se déplacer ou à franchir des structures dans les environnements aménagés.

## Bibliographie

Benoit, D., Zielinski, D. P., Swanson, R. A., McLaughlin, R. L., Castro-Santos, T., Goodwin, A. E., Pratt, T. C., & Muir, A. M. (2023). *FishPass Sortable Attribute Database* (Version 1) \[Data set\]. Dryad. <https://doi.org/10.5061/dryad.fqz612jwj>
