---
title: "___"
author: "Amal Abarou, Ide Tchuileng, Christelle Baseka"
format:
  html:
    code-fold: true
    code-tools: true
    toc: true
editor: visual
lang: fr
bibliography: references.bib
---

<!--# Ceci est un commentaire. -->

<!--% Ceci est une consigne. Ne jamais modifier ni déplacer les consignes dans le document ! -->

<!--% Complétez le titre et le nom des auteurs (auteur1, auteur2, auteur3 et auteur 4) dans l'entête YAML.-->

## Introduction et but

<!--% Rédigez une courte introduction de 3 ou 5 phrases qui présente vos données. Ajoutez une phrase de but (que vous remanierez éventuellement en fonction des modèles que vous ajouterez plus tard). Vous pouvez citer la bibliographie en utilisant le formatage Markdown ad hoc et en incluant votre référence au format bibtex dans le fichier references.bib. -->

... Introduction et but...

Les poissons des Grands Lacs présentent une grande diversité de morphologies et de comportements, qui influencent leur capacité à se déplacer dans leur environnement et à franchir des obstacles tels que barrages, passes à poissons ou variations de débit. L’ensemble de ces caractéristiques peut conditionner leur performance de nage et donc leurs chances de migration et de survie.

Dans ce travail, nous utilisons les données du *FishPass Sortable Attribute Database* (Benoit *et al.*, 2023) qui regroupent des traits morphologiques (par ex. longueur maximale, forme du corps, taille et position des nageoires) ainsi que des traits comportementaux (position verticale dans la colonne d'eau, comportement de banc).

**But** :\
Nous explorons ici les **relations linéaires** entre certaines caractéristiques morphologiques et certains comportements afin d’évaluer dans quelle mesure la morphologie peut expliquer des stratégies de nage et de déplacement.

## Matériel et méthodes

<!--% Indiquez ici d'où viennent les données et aussi quel logiciel (et version) vous utilisez pour les analyses. Inspirez-vous des projets du premier module de SDD II. -->

...Matériel et méthodes...

Les données utilisées proviennent de la base FishPass Morphology et de la base FishPass Behaviour compilées par Benoit et al. (2023, DOI: <https://doi.org/10.5061/dryad.fqz612jwj>). Les deux bases ont été fusionnées par espèce (Order, Family, Genus, Scientific.Name, Common.Name), ce qui a permis d’obtenir un jeu unique intégrant à la fois des mesures morphologiques et des informations comportementales pour chaque espèce. Pour ce projet, seules les variables morphologiques et comportementales les plus pertinentes ont été retenues : longueur maximale, profondeur du corps, rapport d’aspect, étroitesse du pédoncule caudal, position et taille des nageoires pectorales, position verticale et taille de l’œil, forme du corps et comportement de banc.

Les données ont été nettoyées et harmonisées : renommage des colonnes, conversion des variables numériques, suppression des lignes avec valeurs manquantes et ajout de labels et unités. Afin d’assurer une représentativité statistique suffisante, seuls les ordres présentant un effectif ≥ 10 individus ont été conservés. Les ordres retenus pour les analyses sont *Cypriniformes, Perciformes et Salmoniformes.* Les autres ordres, comportant trop peu d’observations, ont été exclus pour garantir la robustesse des résultats.

Les analyses sont réalisées dans `r R.version.string` avec le package `{tidyverse}` version `r packageVersion("tidyverse")` et `{tabularise}` version `r packageVersion("tabularise")` pour le traitement et la visualisation des données, et `{labelled}` version `r packageVersion("labelled")` pour les labels et unités. Le seuil de significativité α est fixé à 5 %.

## Analyses

```{r setup, include=FALSE}
# Ceci est nécessaire pour les tests SDD, ne pas utiliser dans un "vrai" projet
if (!"tools:tests" %in% search())
  source(here::here("tests/tools_tests.R"), attach(NULL, name = "tools:tests"))

# Configure Knitr to use AGG as graphic device
knitr::opts_chunk$set(dev = "ragg_png")

# Configuration de l'environnement
SciViews::R("model", lang = "fr")
```

<!--% Importez les données que vous aurez préalablement nettoyées, remaniées et labélisées dans le script R nommé `R/import.R`. -->

```{r import}
# Lecture des données
Fish_data <- read.csv("data/Fish_data.csv", header = TRUE, sep = ",")
# Tableau des premières et dernières lignes
tabularise$headtail(Fish_data)
```

### Description des données

<!--% Chaque étudiant réalise et interprète un graphique pertinent en lien avec le but fixé et les modèles qui seront réalisés. Graphique et interprétation de l'étudiant #1 ci-dessous. -->

```{r chart1 Amal}

# Relation entre rapport d’aspect et étroitesse du pédoncule caudal
chart(data = Fish_data,
      Etroitesse_pedoncule ~ Rapport_aspect %col=% Comportement_banc | Ordre) +
  geom_point(size = 3, alpha = 0.8) +
  labs(
    x = "Rapport d’aspect de la nageoire caudale",
    y = "Étroitesse du pédoncule caudal",
    title = "Relation entre la morphologie caudale et le comportement de banc",
    subtitle = "Comparaison du rapport d’aspect et de l’étroitesse du pédoncule caudal selon l’ordre"
  )
```

Le graphique illustre la relation entre le rapport d’aspect de la nageoire caudale et l’étroitesse du pédoncule caudal chez trois ordres de poissons (Cypriniformes, Perciformes et Salmoniformes), en distinguant les espèces grégaires (schooling) des espèces solitaires (non-schooling).

Globalement, on observe que les espèces grégaires(schooling) tendent à présenter des valeurs de rapport d’aspect plus élevées et un pédoncule caudal plus étroit que les espèces solitaires. Cette combinaison morphologique est typique d’une nage rapide, efficace et soutenue, adaptée aux déplacements collectifs dans la colonne d’eau. Elle favorise la réduction de la traînée hydrodynamique et une meilleure endurance, caractéristiques essentielles pour maintenir la cohésion d’un banc en mouvement.

Chez les Cypriniformes, cette tendance apparaît particulièrement nette : les espèces grégaires se concentrent dans une zone du graphique où le pédoncule est plus fin et le rapport d’aspect plus élevé.\
Chez les Perciformes, la dispersion est plus grande, ce qui suggère une diversité morphologique plus importante au sein du groupe, reflétant des stratégies de nage variées selon les espèces.\
Les Salmoniformes montrent un profil plus homogène, avec des morphologies globalement adaptées à la nage en pleine eau, indépendamment du comportement social, ce qui peut s’expliquer par leurs contraintes migratoires et leur mode de déplacement particulier.

Ce graphique met en évidence que les espèces présentant une morphologie caudale optimisée pour la vitesse et l’endurance c’est-à-dire un pédoncule étroit et un rapport d’aspect élevé sont majoritairement associées à un comportement grégaire. Ces résultats soutiennent l’hypothèse selon laquelle la morphologie influence la stratégie de déplacement, en particulier la capacité à se déplacer collectivement.

<!--% Graphique et interprétation de l'étudiant #2 ci-dessous. -->

```{r chart2 Ide}
chart(data = Fish_data, Profondeur_corps ~ Taille_oeil %col=% Vertical_station | Ordre) +
  geom_point(size = 3) +
  labs(
    x = "Profondeur moyenne de vie (m)",
    y = "Taille de l’œil (mm)",
    title = "Influence de la profondeur sur la taille de l’œil selon l'ordre"
  )

```

... interprétation #2...

**Cypriniformes** :

Les tailles des yeux sont plutôt dispersées entre \~15 et 35 mm.

Les benthopélagiques (rose) semblent légèrement plus nombreux à avoir des yeux grands ou moyens.

Il n’y a pas de tendance très claire avec la profondeur.

Les démersaux (vert) ont des yeux dans une gamme similaire, sans réelle distinction.

**Perciformes** :

Ici, on voit une tendance plus nette : certains individus benthopélagiques ont des yeux très grands (\~40 mm) à des profondeurs moyennes autour de 20-25 m.

Les démersaux (vert) ont tendance à avoir des yeux plus petits que les benthopélagiques à des profondeurs similaires.

Peu de pélagiques (bleu), mais ils ont de petits yeux (\~18 mm) à profondeur faible (\~18 m).

**Salmoniformes** :

Les tailles des yeux sont globalement plus petites (15-27 mm) et la variation avec la profondeur est faible.

Les benthopélagiques ont des yeux légèrement plus grands que les démersaux et pélagiques.

De facon generale:

Les poissons benthopélagiques semblent parfois avoir des yeux plus grands, surtout chez les Perciformes. Et donc vivent souvent près du fond ou dans des zones plus sombres, peuvent avoir développé des yeux plus grands pour mieux capter la lumière.

Les pélagiques ou démersaux n’ont pas cette pression et donc des yeux plus petits suffisent.

<!--% Graphique et interprétation de l'étudiant #3 ci-dessous. -->

```{r chart3 Christelle}
chart(data = Fish_data, Profondeur_corps ~ Comportement_banc | Ordre) +
  geom_boxplot () + labs(
    x = "Comportement de banc",
    y = "Profondeur du corps (% TL)",
    title = "Profondeur du corps selon le comportement de banc"
  )

chart(Fish_data, Profondeur_corps ~ Comportement_banc %fill=% Comportement_banc | Ordre) +
  geom_boxplot() +
  labs(
    x = "Comportement de banc",
    y = "Profondeur du corps (% TL)",
    title = "Effet du comportement de banc sur la profondeur du corps selon l'ordre"
  )
```

... interprétation #3...

On voit que selon les ordres de poissons, les espèces qui vivent en banc (schooling) tendent à avoir un corps plus profond que celles qui vivent seules (non-schooling). Cette forme plus profonde aide les poissons à rester stables lorsqu’ils nagent ensemble et à mieux contrôler leurs mouvements dans le banc. Par exemple, chez les Perciformes, la différence est particulièrement visible, alors que chez les Salmoniformes elle est plus faible. Cela suggère que la forme du corps joue un rôle dans la coordination et la cohésion du groupe.

*L’analyse des boxplots facettés par ordre montre que la profondeur corporelle (% TL) varie avec le comportement de banc. Pour les Cypriniformes et Perciformes, les individus schooling présentent en moyenne une profondeur corporelle plus élevée que les non-schooling, ce qui pourrait refléter une adaptation morphologique à la nage collective. Cette morphologie est susceptible d’améliorer la stabilité hydrodynamique et la manœuvrabilité lors des déplacements synchronisés. Chez les Salmoniformes, la différence entre les comportements est moins marquée, suggérant une plasticité morphologique moindre ou des contraintes écologiques différentes.*

### Modélisation

Voici la corrélation de Pearson observée entre les variables quantitatives :

<!--% Création ci-dessous du tableau des corrélations de Pearson entre les variables quantitatives en passant par un objet correlation. -->

```{r corr, record='ROA', object='corr', arg='dimnames', warning=FALSE}
(Fish_data_corr <- correlation(sselect(Fish_data,Longueur_max, Profondeur_corps, Rapport_aspect, Etroitesse_pedoncule, Position_nageoire_pectorale, Taille_nageoire_pectorale, Position_oeil_vertical, Taille_oeil))) |>
  tabularise()
plot(Fish_data_corr, type = "lower")

```

<!-- Commentez la table des corrélations. -->

La plupart des corrélations entre traits morphologiques sont faibles à modérées. Le rapport d’aspect et l’étroitesse du pédoncule caudal montrent une corrélation positive notable (r = 0,38), suggérant une adaptation à la nage rapide. La longueur maximale est fortement négativement corrélée avec la taille de l’œil (r = -0,69), tandis que la profondeur du corps est modérément liée à la taille des nageoires pectorales (r = 0,45).

<!--% Chaque modèle doit être décrit à l'aide d'un graphique et d'un tableau résumant le modèle. Les équations paramétrées de tous les modèles doivent être également présentes. L'analyse des résidus sera réalisée et interprétée pour chaque modèle. -->

#### Régression linéaire 1

<!--% Ajustez une régression linéaire simple, multiple ou polynomiale par paire d'étudiants dans cette section (donc, deux modèles pour l'équipe de quatre). -->

Amal

```{r}
# Modèle de régression linéaire polynomial

#Polyamal_lm <- lm(data = Fish_data, Longueur_max ~ Taille_oeil)

Polyamal_lm <- lm(data = Fish_data, Longueur_max ~ Taille_oeil + I(Taille_oeil^2))
summary_(Polyamal_lm) |> tabularise()


```

```{r}
# Visualisation du modèle
chart(Polyamal_lm)

```

```{r}
# Analyse des résidus
chart$residuals(Polyamal_lm)
```

#### Régression linéaire 2

<!--% Ajustez une régression linéaire simple, multiple ou polynomiale par paire d'étudiants dans cette section (donc, deux modèles pour l'équipe de quatre). -->

Ide

```{r}
# Modèle polynomial avec interaction
Fish_poly <- lm(data = Fish_data, log(Longueur_max) ~ I(Taille_oeil^2) * Vertical_station) 
summary_(Fish_poly) |> tabularise()

```

```{r}
#calcul de la valeur prédite du log(Longueur_max)
Fish_data$pred <- predict(Fish_poly)

#Visualisation du modele

chart(data = Fish_data, log(Longueur_max) ~ pred %col=% Vertical_station) +
  geom_point(alpha = 0.7, size = 2) 

```

```{r}
```

#### Modèle linéaire 1

<!--% Construisez un modèle linéaire par paire d'étudiants dans cette section. -->

#### Modèle linéaire 2

<!--% Construisez un modèle linéaire par paire d'étudiants dans cette section. -->

Amal

```{r}
Fishamal_lm2 <- lm(data = Fish_data, Taille_oeil ~ Longueur_max  * Comportement_banc )
summary_(Fishamal_lm2) |> tabularise()
```

```{r}
chart(data = Fish_data, Taille_oeil ~ Longueur_max   %col=% Comportement_banc) +
  geom_point() +
  stat_smooth(method = "lm", formula = y ~ x)
```

```{r}
# Analyse des résidus
chart$residuals(Fishamal_lm2)
```

#### Modèle linéaire généralisé et/ou mixte 1

<!--% Élaborez un modèle linéaire généralisé ou mixte par paire d'étudiants dans cette section. -->

#### Modèle linéaire généralisé et/ou mixte 2

<!--% Élaborez un modèle linéaire généralisé ou mixte par paire d'étudiants dans cette section. -->

## Conclusion

<!--% Lorsque toutes les analyses sont réalisées, terminez ce bloc-notes avec 3 à 6 phrases de conclusion en rapport avec ce que vous avez observé dans vos analyses. Quels sont les modèles les plus pertinents que vous retenez ? -->

...vos conclusions ici...

## Références

<!--% N'indiquez rien ci-dessous. Quarto se chargera de rajouter vos références bibliographiques automatiquement. -->
